---
title: "esoprofes"
output: html_document
---

```{r setup, include=FALSE}
knitr::opts_chunk$set(echo = TRUE)
```

## R Markdown

Seteamos el espacio de trabajo
```{r}
ws = "/Users/catalaxis/Documents/Minerai de datos/proyecto2" ##Depende del usuario
setwd(ws)
getwd()
```
Importamos el dataset
```{r}
getwd()
tabla <- read.csv("datos/evalua/evalua.csv", as.is = FALSE, sep = ";", dec = ",")
```

## Exploración inicial

1.- Primero un breve resumen de las dimensiones del dataset, qué contiene y un resumen de las medidas de tendencia central.

```{r}
dim(tabla)
```

```{r}
str(tabla)
```

```{r}
summary(tabla)
```

```{r}
length(unique(tabla$COD_PRO_RBD))
```

```{r}
length(unique(tabla$COD_COM_RBD))
```

```{r}
length(unique(tabla$RBD))
```

De todo se observa que:
- El dataset posee 21197 entradas y 22 columnas.
- Estas 22 columnas nos indican información de los establecimientos a los cuales pertenecen los docentes, localización, tipo de establecimiento, género del docente, el puntaje obtenido y demases.
- El máximo puntaje obtenido en la evaluación docente es de 3.850, mientras que el mínimo es -1.
- 

## Estadísticas

```{r}
library(tidyverse)
```

```{r}
plot(tabla$INSTR_PJE, main="Distribución de puntajes", xlab="Docente", ylab="Puntaje Final", type = "p", cex = 0.1)
```
- Se observa que no existen entradas con puntajes entre -1 y 1.

```{r}
tabnooutliers<-tabla[tabla$INSTR_PJE>0,]
plot(tabnooutliers$INSTR_PJE, main="Distribución de puntajes", xlab="Docente", ylab="Puntaje Final", type = "p", cex = 0.1)
```

```{r}
hist(tabnooutliers$PF_PJE, main = "Distribución de puntaje portafolio", ylab = "Frecuencia", xlab = "Puntaje Portafolio")
```

```{r}
plot(PF_PJE ~ PF_ESC, tabnooutliers, main = "Escala Portafolio según Puntaje Portafolio", ylab = "Puntaje Portafolio", xlab = "Escala")
```

```{r}
plot(tabnooutliers$PF_ESC, main = "Distribución de escala de portafolio", ylab = "Frecuencia", xlab = "Escala Portafolio")
```



### Resumen según tipo de establecimiento

Cantidad de docentes evaluados según tipo de establecimiento y medidas de tendencia central para puntaje portafolio de docentes, según el tipo de establecimiento:

* Establecimientos municiples
```{r}
datamun<-tabla[tabla$COD_DEPE2==1,]
dim(datamun)[1]
summary(datamun$PF_PJE)
sd(datamun$PF_PJE)
```

* Establecimientos particular subvencionados
```{r}
datasub<-tabla[tabla$COD_DEPE2==2,]
dim(datasub)[1]
summary(datasub$PF_PJE)
sd(datasub$PF_PJE)
```

* Establecimientos particular pagados
```{r}
datapp<-tabla[tabla$COD_DEPE2==3,]
dim(datapp)[1]
summary(datapp$PF_PJE)
```

* Establecimientos Corporación Corporación de Administración delegada
```{r}
dataccpd<-tabla[tabla$COD_DEPE2==4,]
dim(dataccpd)[1]
summary(dataccpd$PF_PJE)
sd(dataccpd$PF_PJE)
```

* Establecimientos Servicio Local de Educación
```{r}
datasle<-tabla[tabla$COD_DEPE2==5,]
dim(datasle)[1]
summary(datasle$PF_PJE)
sd(datasle$PF_PJE)
```

### Resumen según localidad

```{r}
library(crayon)
for(i in 1:16){
dataregion<-tabla[tabla$COD_REG_RBD==i,]
b = as.character(i)
cat(blue("********************************"))
print("")
print(c("REGIÓN NÚMERO", i))
print(dim(dataregion)[1])
print(summary(dataregion$PF_PJE))
print(c("Desviación estándar:", sd(dataregion$PF_PJE)))
}
```

```{r}
boxplot(PF_PJE ~ COD_REG_RBD, tabnooutliers, main = "Docentes", ylab = "Puntaje Portafolio", xlab = "Región")
```

```{r}
boxplot(PF_PJE ~ RURAL_RBD, tabnooutliers, main = "Docentes", ylab = "Puntaje Portafolio", xlab = "0 -> Urbano, 1 -> Rural")
```

```{r}
boxplot(PF_PJE ~ COD_DEPE2, tabnooutliers, main = "Docentes", ylab = "Puntaje Portafolio", xlab = "Tipo establecimiento")
```


