---
title: "R Notebook"
output: html_notebook
---

# Dataset 1: Resumen de Resultados Educacionales

```{r}
colegios <- read.csv("datos/mineduc/resumen_rendimiento/2020.csv", as.is = FALSE, sep = ";", dec = ",")
```

## Datos faltantes o incompletos

```{r}
na_sums <-colSums(is.na(colegios))
na_sums[na_sums != 0]
```
Las únicas columnas en que faltan datos son las de promedios de asistencia. El 
set de datos es entonces bastante completo.

```{r}
head(colegios[is.na(colegios$PROM_ASIS), ])
```

Lo más probable es que los datos faltantes se deban a colegios que no son mixtos. Instancias que no tienen datos para la asistencia son solo 58 (PROM_ASIS).


```{r}
anexo1 <- read.csv("datos/mineduc/resumen_rendimiento/ANEXOI_codigo_region_y_oficina_de_provincia.csv", as.is = FALSE, fileEncoding = "latin1")
nombre_regiones <- unique(anexo1$Nombre.de.la.Región)

# cantidad de alumnos
with(
  agg <- aggregate(APR_HOM_TO + APR_MUJ_TO + APR_SI_TO + REP_HOM_TO + REP_MUJ_TO ~ COD_REG_RBD, colegios, FUN=sum),
  barplot(agg[, 2], names.arg = nombre_regiones, las=2) 
)
```


## Atributos principales del dataset

- Identificadores: RBD (rol de base datos), NOM_RBD (nombre del establecimiento), NUM_RBD (número del establecimiento).
- Ubicación: COD_REG_RBD (región), COD_PRO_RBD (provincia), COD_COM_RBD (comuna), RURAL_RBD (¿es rural?)
- Financiamiento: COD_DEPE, COD_DEPE2 (municipal, particular subvencionado, particular pagado)
- Estado: ESTADO_ESTAB (funcionando, en receso, cerrado, ...)
- Tipo de establecimiento: COD_ENSE (enseñanza básica, media, adultos, etc.)
- Nivel de enseñanza: COD_ENSE2 (basica, media humanista jovenes, media humanista adultos, etc.)
- Aprobación/reprobación: alumnos que aprobaron/reprobaron cada curso, separado por sexo.
- Retiro/transferencia: alumnos que se retiraron o cambiaron de establecimiento, según sexo y establecimiento
- Asistencia: promedio de asistencia según sexo, curso y aprobación/reprobación

## Asistencia

```{r}
barplot(aggregate(PROM_ASIS ~ COD_REG_RBD, colegios, FUN=mean)$PROM_ASIS, names.arg = nombre_regiones, las=2)
```
## Tipo de establecimiento
```{r}
pie(aggregate(APR_MUJ_TO + APR_HOM_TO + APR_SI_TO + REP_MUJ_TO + REP_HOM_TO ~ COD_DEPE2, colegios, FUN=sum)$COD_DEPE2, labels = c("Municipal", "Particular subvencionado", "Particular pagado", "Corp. de admin. delegada"))
```

# Dataset 2: notas de enseñanza media (NEM)

Este dataset contiene datos sobre el NEM de todos los alumnos. 

```{r}
nem <- read.csv("datos/mineduc/NEM/jovenes_2020.csv", sep= ";", dec= ",", as.is = FALSE)
```
## Atributos
- RBD: rol de base de datos del establecimiento (colegio)
- COD_DEPE: dependencia administrativa (corporación municipal, particular subvencionado, etc)
- AGNO_EGRESO: año de egreso del alumno. En este archivo están los datos del 2017
- MRUN: "máscara de run", RUN anonimizado para actuar como identificador único.
- NEM: promedio de notas de enseñanza media
- PERCENTIL: percentil en el que cae el NEM del alumno
- PUESTO_10/PUESTO_30: si el NEM del alumno está dentro del 10/30% más alto de la generación en el establecimiento de egreso.

## Exploración

El único dato relevante son las notas. Los demás campos son identificadores. No hay datos faltantes.
```{r}
summary(nem$NEM)
colSums(is.na(nem))
```
Se puede calcular el NEM por establecimiento
```{r}
nem_colegio <- aggregate(NEM ~ RBD, nem, FUN=mean)
head(nem_colegio)
```

Y estos datos se pueden cruzar con la base de datos de establecimientos para obtener su ubicación.

```{r}
nem_colegio <- merge(nem_colegio, unique(colegios[c("RBD", "COD_REG_RBD")]))
nem <- merge(nem, unique(colegios[c("RBD", "COD_REG_RBD")]))
head(nem_colegio)
```

Y luego graficar los datos por región...
```{r}
nem_regional <- list()
for (i in 1:15) {
  nem_regional <- append(nem_regional, list(nem[nem$COD_REG_RBD == i, ]$NEM))
}

boxplot(nem_regional)
```
La disribución de los promedios es bastante similar entre regiones. La región metropolitana (13) parece tener una mayor dispersión que el resto, pero eso es todo.

# Anexo: ingreso mediano de la ocupación, por provincia

```{r}
ymedraw <- read.csv("datos/INE/ESI_YMEDIANO_OCU.csv")
ymed <- ymedraw[c("DTI_CL_PROVINCIA", "Provincia", "Value")]
colnames(ymed) <- c("COD_PRO_RBD", "NOM_PRO", "Y_MED")
# quitar prefijo
ymed[,1] <- substring(ymed[,1], 4)
# separar ultima linea en dos
ymed <- rbind(ymed, ymed[ymed$COD_PRO_RBD == "102_104",])
ymed[nrow(ymed) - 1, "COD_PRO_RBD"] = "102"
ymed[nrow(ymed), "COD_PRO_RBD"] = "104"
# convertir a int
ymed$COD_PRO_RBD <- strtoi(ymed$COD_PRO_RBD, base = 10)

ymed
```


# Datos consolidados: colegios

```{r}

```

