---
title: "R Notebook"
output: html_notebook
---

Integrantes: 
  - Matías Donoso
  - Sergio Morales
  - Diego Ruiz


### Configuración inicial y carga de dataset

Se configura el entorno de trabajo para poder cargar el dataset
```{r}
setwd("C:/Users/Diego/Documents/Bibliografia2021-2/IntroALaMineria/Proyecto")
getwd()
```
Se carga el dataset .csv en un dataframe
```{r}
getwd()
tabla <- read.csv("datos/mineduc/rendimiento_escolar/2020.csv", as.is = FALSE, sep = ";", dec = ",")
```
### Exploración básica

1. ¿Cuáles son las dimensiones del dataset (filas, columnas)?.
```{r}
getwd()
dim(tabla)
```
2. ¿Qué describe cada línea del dataset? 

```{r}
str(tabla)
```

## Estadísticas resumen del dataset
```{r}
summary(tabla)
```
Del sumario anterior se obtiene la siguiente información:


- Hay 3164534 estudiantes en esta base de datos


- La escuela con un mayor número de alumnos registrados es la Escuela España con 5964 estudiantes


- El código de región varía entre 1 y 16, luego todas las regiones son representadas en este dataset


- Las regiones con más representación en termino de estudiantes son
RM          :1213896  
Valparaiso  : 320846    
BioBio      : 276417      
Maule       : 190252    
Araucania   : 184490     
LGBO        : 169713  (Libertador General Bernardo O'Higgins)


- Las comunas con el mayor número de estudiantes son: NOM_COD_RBD
Puente Alto :  94860  
Maipú       :  86580  
Santiago    :  78530  
Antofagasta :  70326  
La Florida  :  67802  
Temuco      :  59422 


- Las provincias con más representación en término del número de estudiantes son : NO_DEPROV_RBD
Santiago Poniente : 219411   
Santiago Oriente  : 209317    
Cordillera        : 199300   
Santiago Sur      : 189527   
Valparaiso        : 175961    
Santiago Norte    : 174838


- Comunas con mayor número de estudiantes residentes son: NOM_COM_ALU
Puente Alto  :  106080  
Maipú        :  91020  
Antofagasta  :  74512  
La Florida   :  63181  
San Bernardo :  58906  
Viña Del Mar :  55713 


- El promedio del promedio general es un 5,7 y la mediana es un 6.2, el 50% de los alumnos
tiene un promedio general entre 5.4 y 6.7


- La asistencia promedio es de 89.51%, la mediana es un 96% y el 50% de los alumnos
tiene una asistencia entre 85% y 100%


El 94,4% de los estudiantes es promovido
El 1,8% de los estudiantes es reprobado
El 1% de los estudiantes es retirado
El 2,61% de los estudiantes son trasladados

### Representatividad de todo Chile a través de dataset

## Provincias
```{r}
length(unique(tabla$COD_PRO_RBD))
```

De una fuente externa a este dataset se obtiene que Chile cuenta con 56 provincias, luego se concluye que toda provincia está representada en este dataset.

## Comunas
```{r}
length(unique(tabla$COD_COM_RBD))
```
El dataset representa 345 comunas, Chile tiene 346 comunas, luego solo una comuna del país no cuenta con establecimientos educacionales representados

## Establecimientos educacionales
```{r}
length(unique(tabla$RBD))
```
De una fuente externa a este dataset se obtiene que Chile cuenta con alrededor de 12000 establecimientos educacionales, de los cuales 9040 se ven representados en este dataset


### Relacion entre variables y la asistencia y promedio general

## Relacion a la región del estudiante
Se realiza agregación del dataset según el atributo NOM_REG_RBD_A, nombre de la región del estudio
```{r}
library(tidyverse)
grupos_region <- tabla %>% group_by(NOM_REG_RBD_A)
```
# Promedio general por region
Luego se obtiene el promedio general para cada región y se ordena de manera descendiente
```{r}
promreg <- grupos_region %>% summarise(
  prom = mean(PROM_GRAL)
)
promreg[order(promreg$prom, decreasing = TRUE),]
```
Con lo cual observamos que la región con el mayor promedio general es la Región de Magallanes con un 6.0 mientras que región con menor promedio general es la Región de Los Lagos con 5.7

# Asistencia por región
Se obtiene el promedio de asistencia por región y se ordena de manera descendiente

```{r}
asistreg <- grupos_region %>% summarise(
  asist = mean(ASISTENCIA)
)
asistreg[order(asistreg$asist, decreasing = TRUE),]
```

## Relacion al establecimiento al cual asiste el estudiante
Se realiza agregación del dataset según el atributo NOM_RBD, nombre del colegio al cual asiste el estudiante

```{r}
grupos_establecimiento <- tabla %>% group_by(NOM_RBD)

```

# Promedio general por establecimiento educacional
Luego se obtiene el promedio general para cada establecimiento educacional y se ordena de manera descendiente

```{r}
promcol <- grupos_establecimiento %>% summarise(
  prom = mean(PROM_GRAL)
)
promcol[order(promcol$prom, decreasing = TRUE),]

```

Mediante un scatter plot, se visualiza la distribucion de promedios por colegio

```{r}
plot(promcol$prom, main="Promedio general por establecimiento educacional", xlab="Establecimiento", ylab="Promedio", type = "p", cex = 0.1)
```
Al visualizar el scatter plot anterior se observa la presencia de datos faltantes en forma de promedio 0 para ciertos colegios. Los cuales seran extraídos.

```{r}
promcolnooutliers<-promcol[promcol$prom>0,]
plot(promcolnooutliers$prom, main="Promedio general por establecimiento educacional", xlab="Establecimiento", ylab="Promedio", type = "p", cex = 0.1)
```

De esta forma la información se puede estudiar de forma más expedita.

# Asistencia por establecimiento educacional
Se obtiene el promedio de asistencia por establecimiento y se ordena de manera descendiente
```{r}
asistcol <- grupos_establecimiento %>% summarise(
  asist = mean(ASISTENCIA)
)
asistcol[order(asistcol$asist, decreasing = TRUE),]
```
Mediante un scatter plot, se visualiza la distribucion de asistencia por colegio
```{r}
plot(asistcol$asist, main="Asistencia por establecimiento educacional", xlab="Establecimiento", ylab="Asistencia [%]", type = "p", cex = 0.1)
```


## Relacion a la ruralidad de establecimiento educacional

Se realiza agregación del dataset según el atributo RURAL_RBD, condició de rural(1) o urbana(0) del establecimiento
```{r}
grupos_ruralidad <- tabla %>% group_by(RURAL_RBD)
```
# Promedio general por region
Luego se obtiene el promedio general segun condicion rural o urbana y se ordena de manera descendiente

```{r}
promrur <- grupos_ruralidad %>% summarise(
  prom = mean(PROM_GRAL)
)
promrur[order(promrur$prom, decreasing = TRUE),]
```

# Asistencia por establecimiento educacional
Adicionalmente se obtiene el promedio de asistencia por establecimiento y se ordena de manera descendiente
```{r}
asistrur <- grupos_ruralidad %>% summarise(
  asist = mean(ASISTENCIA)
)
asistrur[order(asistrur$asist, decreasing = TRUE),]
```

La discusión en torno a los diversos resultados obtenidos en esta exploración son incluidos en el informe